【裁判字號】    89,台上,6854
【裁判日期】    891109
【裁判案由】    重傷害
【裁判全文】
最高法院刑事判決                              八十九年度台上字第六八五四號
    上  訴  人
    即 自訴 人  甲○○
                乙○○
    被      告  丁○○
    選任辯護人  侯重信律師
    被      告  丙○○
右上訴人等因自訴被告等重傷害案件，不服台灣高等法院高雄分院中華民國八十七年
九月十日第二審更審判決（八十六年度上更(二)字第二十三號，自訴案號：台灣高雄地
方法院八十年度自字第五九九號），提起上訴，本院判決如左：
    主  文
原判決撤銷，發回台灣高等法院高雄分院。
    理  由
本件原判決認定：被告丙○○係高雄市○○○路一一五號一誠婦產科醫院（簡稱一誠
醫院）之護佐，以協助護理產婦為業。於民國（下同）八十年十月八日凌晨零時三十
分許，自訴人乙○○（簡稱張婦）前來醫院待產，同日二時許，張婦陣痛難忍，丙○
○始帶張婦入產房觀察產道，並要張婦用力催生，嗣雖胎兒（即包淳琦）頭部已現，
仍未通知值班醫師即被告丁○○到場護理，猶在產房內準備消毒生產用之醫療器具，
致凌晨二時四十分許，胎兒出生後碰撞產台，且有產前「胎便吸入症候群」之表徵，
始通知醫師丁○○急救觀察，並於同日上午八時四十分許，轉送胎兒至高雄醫學院附
設中和紀念醫院急診，惟已造成腦部病變（即腦軟化）之身體上重大難治之傷害，涉
有刑法第二百八十四條第二項業務上過失致重傷之罪，案經包淳琦之法定代理人甲○
○、乙○○提起自訴等情。另以自訴人甲○○、乙○○自訴意旨略稱：被告丁○○係
右揭一誠醫院醫師，於張婦至醫院待產，竟疏未在場注意妊娠生產情形，妥為護理，
任令護佐丙○○代為接生之醫療行為，致包淳琦出生時，碰撞產台，又對胎兒之胎便
吸入症候群延緩急救，導致後續化之腦軟化重大難治之傷害，涉有刑法第二百八十四
條第二項業務上過失致重傷，並與丙○○共犯醫師法第二十八條第一項第二項非醫師
擅自執行醫療業務（密醫）之罪云云，經審理結果，認此部分被告二人犯罪，尚屬不
能證明，因而維持第一審關於(一)諭知丁○○無罪，(二)論處丙○○業務上過失致重傷害
罪刑，(三)丙○○密醫部分不另為無罪之諭知等部分之判決，駁回該部分自訴人等在第
二審之上訴，固非無見。
惟凡以治療、矯正或預防人體疾病、傷害、殘缺為目的，所為的診察、診斷及治療，
或基於診察、診斷結果，以治療為目的，所為的處方、用藥、施術或處置等行為，總
稱之為醫療行為。為待產產婦指診產道，檢查子宮頸口開幾指之行為，應屬醫療行為
（見原審上更(一)卷第七八頁行政院衛生署函）。同上衛生署進而釋示：「待產室、產
房護士或未具護士資格人員執行前開行為，若係依醫師指示或工作常規為之，尚無違
反醫師法第二十八條之規定，惟後者未具合法護士資格擅自執行護理人員業務，應認
有違反護理人員法第三十七條之規定」、「產婦因待產急診入院，應由醫師親自診察
，給予適當之處置。其後待產過程有關產程進展之觀察、胎兒狀況之監測、產前常規
準備工作、給藥或其他處置等，得由護產人員依醫師指示為之」（原審上更(一)卷第七
八頁、上訴卷第二一一頁同上衛生署覆函）。是以，未具合法護士資格之丙○○倘為
產婦乙○○檢查產道、子宮頸口開幾指、或注射點滴、施打催生素，乃至為胎兒斷臍
，均應屬於醫療行為，只能依醫師在場指示為之，且因違反護理人員法第三十七條未
具合法護士資格擅自執行護理人員業務之規定，不得視為丙○○護佐之「工作常規」
而擅自為之至明。查醫師丁○○之診療紀錄曾記述：「2:30.A.M. 病人打電話（告知
）陣痛……，丙○○帶入產房，準備生產器具，發現有生產現象，馬上打電話給薛醫
師，同時發現胎兒生下來，馬上跑去接，並斷臍，薛醫師馬上下來，因胎兒有胎便，
軟弱，無哭聲，故急救」（見原審上訴卷第五四頁、上更(一)卷第九二頁），丁○○又
自承：「約凌晨一點左右（指接到通知謂張婦入院待產）」（原審上訴卷第一○二頁
背面）、「因黃女（指丙○○）通知我（說）才開三指……所以我未馬上趕到現場」
（原審上訴卷第一○五頁）、「我趕到時小孩已出生了」（見自訴人第三審上訴理由
狀附證四，即八十年十二月六日偵查筆錄）等語；丙○○並供明：丁○○醫師確未在
場指示或授意伊為張婦檢查產道及注射點滴（原審上更(一)卷第五二頁）；另劉素真證
述：乙○○生產時，伊不在場，因丙○○為護佐，不能做護理紀錄，護理紀錄乃由伊
依丙○○口述內容而製作等情（一審卷(二)第一九八頁背面第一行起），從而，乙○○
及證人顧雅清迭次一致指述：丁○○醫師未親自診察接生，而由丙○○為乙○○檢查
產道、注射點滴及接生，尚非無因。又胎兒之斷臍，是否亦由丙○○在場處理，亦非
無疑。倘上開丙○○之所為，既為醫師丁○○所知悉，而竟聽任丙○○代為，且又未
到場為之診察，進而為醫療之指示，能否謂丙○○即不違反醫師法第二十八條第一項
第二項之規定，而丁○○又無與之互有共犯之犯意聯絡，尚非全無推求之餘地。
次查，丁○○自行提出之臨床兒科學「胎糞吸入症候群」記載略以：處理（胎糞吸入
症候群）最重要之原則，在預防胎糞吸入之發生，適當之產前監視，一旦發生胎兒窘
迫，就應馬上將嬰兒生下來，如果胎便很濃，應該在胸部生下來前，將口鼻拭乾淨，
同時生下來，馬上插氣管內管、胃管，如羊水有濃胎糞，也應作氣管清除工作等一切
急救措施，並在出生後約前八個小時，每小時給予胸部震盪及姿勢引流，以加速胎便
之排除（見一審卷第四四、四五、五一頁）。綜此，自訴人因而就胎兒包淳琦因胎便
吸入症候群、導致腦病變（即顱縫早期癒合症，又稱腦軟化），指訴被告等在接生過
程，存有左列各項過失：
(一)醫師未在場，作適當之產前監視，致無從預知胎便吸入症候群之發生。
(二)丙○○在產前施打催生劑，導致胎兒窘迫呼吸，發生排放胎糞。
(三)生產時，怠忽護理，致胎兒碰撞產台，掉進穢物桶中吸入穢物。
(四)產後發現胎兒有「胎便吸入症候群」，又延緩作適切之急救措施（包括口鼻擦拭乾
淨、插入氣管內管、胃管，氣管胎糞之清除，胸部震盪、姿勢引流）。
關於胎糞之吸入與腦軟化之關係，醫師鄭立華證稱：「包女腦軟化，是與胎便有關係
」、「吸入羊水或穢物也有可能造成腦軟化」（原審上訴卷第二二六、二二七頁）；
關於胎糞之排出與催生劑之關係，行政院衛生署醫事審議委員會鑑定意見指出：「子
宮因藥物作用而發生收縮過密現象，可能會造成胎兒窘迫而促成胎便解出」（原審上
更(一)卷第二四三頁鑑定書最後第二頁）；關於一誠醫院對乙○○用藥情形，國立台灣
大學醫學院附屬醫院鑑復意見指出：「依一誠醫院醫師提出長期醫囑單及臨時醫囑單
記載，其中長期醫囑單３抗生素、４促進子宮收縮藥品，應為產前使用之藥物。至臨
時醫囑單上１、２、３、４項，包括點滴、子宮收縮劑及抗生素等，可判斷有注射抗
生素和促進子宮收縮之藥物等。總之，在產前由病歷上可判斷有注射抗生素和促進子
宮收縮之藥物，其餘之點滴藥物則為產後使用」（原審上更(一)卷第一六八頁背面）、
「在產後仍使用長期醫囑單之４項（Qxytocin）之方法，較為少見」（上更(一)卷第一
七三頁背面）等情。原審未遑針對上開自訴人所指陳醫療疏失四項，一一詳查其虛實
，並分別說明其與導致包淳琦腦軟化之因果關係，復就上開醫師鄭立華之證詞及行政
院衛生署、國立台灣大學醫學院附屬醫院之鑑定意見，未併加審究，明取捨之心證
理由，遽就被告等牽連觸犯業務上過失致重傷害部分，逕為如上開原判決之論定，併
難謂無調查未詳及判決不備理由之疏誤，自不足以昭信服。以上或為自訴人等上訴意
旨所指摘，或為本院得依職權調查之事項，應認原判決仍有撤銷發回更審之原因。
據上論結，應依刑事訴訟法第三百九十七條、第四百零一條，判決如主文。
中      華      民      國    八十九    年     十一     月      九      日
                              最高法院刑事第二庭
                                  審判長法官  莊  來  成
                                        法官  呂  潮  澤
                                        法官  謝  俊  雄
                                        法官  白  文  漳
                                        法官  蘇  振  堂
      右正本證明與原本無異
                                              書  記  官
中      華      民      國    八十九    年     十一     月     十六     日


司法院資訊處製作；財團法人民間司法改革基金會備份。
